【裁判字號】    99,上國,26
【裁判日期】    991214
【裁判案由】    國家賠償
【裁判全文】
臺灣高等法院民事判決                  99年度上國字第26號
上  訴  人  吳桂梅
被上訴人    台北市交通管制工程處
法定代理人  郭宗生
訴訟代理人  陳峰富律師
            施汎泉律師
            劉仁閔律師
上列當事人間請求國家賠償事件，上訴人對於中華民國99年8月6
日臺灣臺北地方法院99年度國字第29號第一審判決提起上訴，並
為聲明之擴張、訴之追加，本院於99年11月30日言詞辯論終結，
判決如下：
    主  文
上訴及擴張、追加之訴暨擴張、追加之訴假執行之聲請均駁回。
第二審訴訟費用(含擴張、追加之訴部分)由上訴人負擔。
    事實及理由
壹、程序方面：
一、請求之基礎事實同一者按訴狀送達後，原告不得將原訴變更
    或追加，但請求之基礎事實同一、擴張或減縮應受判決事項
    之聲明者，不在此限，民事訴訟法第446條第1項、第255條
    第1項第2款、第3款定有明文。所謂請求之基礎事實同一，
    係指變更或追加之訴與原訴之主張爭點有其共同性，各請求
    利益之主張在社會上可認為同一或關連，而就原請求之訴訟
    及證據資料，於審理繼續進行在相當程度範圍內具有同一性
    或一體性，得期待於後請求之審理予以利用，俾先後兩者請
    求在同一程序加以解決，避免重複審理，進而為統一解決紛
    爭者，即屬之。
二、本件上訴人起訴主張於民國95年6月6日18時50分許，上訴人
    騎乘腳踏車行經臺北市○○○路○段五八號前迴轉道，與訴
    外人陳良梗所駕車號四四九—ＣＲ營業小客車發生碰撞(下
    稱系爭車禍)，上訴人視神經因而受損致永久傷害，因該處
    迴轉道未劃設行車分向線及方向指引線，提示駕駛人不可右
    轉或禁止進入，入口處亦無設置任何迴轉道之標誌或告示牌
    ，被上訴人於公有公共設施之設置、管理有欠缺，且與上訴
    人所受損害間有因果關係，上訴人依國家賠償法第3條第1項
    規定，請求賠償新台幣(下同)4,151,458元及自99年5月14日
    起至清償日止之法定利息。上訴程序亦以系爭車禍之事實為
    主張，惟就被上訴人所屬公務員怠於執行職務，未設置上開
    交通標線、標誌，致上訴人權利遭受損害，併依國家賠償法
    第2條第2項後段請求(本院卷第61頁12.)，請求賠償金額擴張
    為7,338,506元，利息部分則減縮自起訴狀繕本送達翌日即
    99年6月23日起算之法定利息(本院卷第42、88頁)。依前述
    說明，追加之訴之基礎事實同一，並為擴張、減縮應受判決
    事項之聲明，於法無不合，應予准許，合先敘明。
貳、實體方面：
一、上訴人主張：系爭車禍致上訴人視神經受損，屬永久性傷害
    ，領有中度視障之殘障手冊。系爭車禍事故現場之迴轉道未
    劃設行車分向線、方向指引線及警告標示語提示用路人禁止
    進入或右轉，入口處也沒有設置任何「迴轉道」之標誌或告
    示牌，被上訴人於公有公共設施之設置、管理有欠缺，及被
    上訴人所屬公務員怠於執行職務，未於系爭車禍地點設置上
    揭必要之交通標誌、標線，且與上訴人所受損害間有因果關
    係，上訴人依國家賠償法第3條第1項規定，及追加同法第2
    條第2項後段，請求被上訴人賠償。上訴人所受損害如下：
    1.醫療費用35,891元。2.往返醫院之交通費用13,380元。3.
    物之損害：(1)眼鏡遺失重新購買6,000元。(2)腳踏車毀損重
    新購買5,300元。(3)為鑑定肇事責任所支出之費用5,000元。
    4.工作薪資損失部分，按日1,153元計算，共40天，共計46,
    120元。5.勞動能力減損6,226,815元部分，係以被害前六個
    月之平均薪資作為基準，於系爭車禍時上訴人45歲，至60歲
    為15年，被害前六個月之平均薪資計算之年薪為415,121元
    X15年=6,226,815元(上訴人於原審係依據勞工保險條例第53
    條附表所載等級及比率，殘廢程度第九等級，喪失勞動能力
    之程度為百分之53.83，上訴人46歲，距離退休年齡65歲尚
    有十九年，每年收入415, 121元，按霍夫曼係數計算，被上
    訴人應給付上訴人3,039,7 67元。)6.慰撫金部分：上訴人
    因系爭車禍影響日後生活及工作甚鉅，受有精神上之痛苦，
    為此請求慰撫金100萬元。以上合計7,338,506元。又本件有
    新事實、發現新證據，應自發生時或知悉時起算，上訴人之
    請求並未罹於時效。爰此於原審聲明：1.被上訴人應給付上
    訴人4,151,458元，及自99年5月14日起至清償日止之法定利
    息。2.願供擔保請准宣告假執行。原審為上訴人敗訴之判決
    ，上訴人不服提起上訴，並為訴之追加及聲明之擴張、減縮
    ，並聲明為：原判決廢棄；被上訴人應給付上訴人7,338,50
    6元，及自起訴狀繕本送達翌日即99年6月23日起至清償日止
    之法定利息；願供擔保請准宣告假執行(本院卷第42、88頁)
    。
二、被上訴人辯稱：系爭車禍發生於95年6月6日，上訴人於97年
    5月5日以書面向被上訴人請求國家賠償，被上訴人於97年10
    月27日以北市交工設字第09734540200號函拒絕賠償。惟上
    訴人遲至99年5月17日始起訴，依國家賠償法第8條、民法第
    130條規定，請求權已罹於時效。又被上訴人於系爭車禍事
    故地點之設置及管理並無欠缺，且上訴人之損害與該處道路
    有無欠缺標誌、標線、警告語並無相當因果關係，資為抗辯
    ，於原審聲明為：上訴人之訴駁回，願供擔保請准免為假執
    行宣告。對於上訴則聲明：上訴駁回，願供擔保請准宣告免
    為假執行。
三、查上訴人主張系爭車禍事故地點欠缺交通標誌、標線、警告
    語之設置，致上訴人受有前揭傷害，被上訴人對於公有公共
    設施之設置、管理有欠缺，且所屬公務員怠於該等交通標誌
    、標線之設置，有怠於職務之執行，依國家賠償法第2條第2
    項後段、第3條第1項請求賠償。被上訴人則否認上訴人之主
    張，並以前詞置辯。本件爭點簡化如下：一上訴人之請求權
    是否罹於時效？二事故發生時系爭路段有無迴轉道標誌，設
    置或管理有無缺失？(本院卷第43頁背面)茲分析如下：
(一)、關於爭點一時效部分：
    被上訴人抗辯上訴人之請求已罹於時效，有無理由？
  1.按賠償請求權，自請求權人知有損害時起，因二年間不行使
    而消滅；自損害發生時起，逾五年者亦同。又時效因請求而
    中斷者，若於請求後六個月內不起訴，視為不中斷。國家賠
    償法第8條第1項、第5條、民法第130條定有明文。又國家賠
    償法第8條第1項規定，所稱知有損害，須知有損害事實及國
    家賠償責任之原因事實，國家賠償法施行細則第三條之一定
    有明文。而所謂知有國家賠償責任之原因事實，指知悉所受
    損害，係由於公務員於執行職務行使公權力時，因故意或過
    失不法行為，或怠於執行職務，或由於公有公共設施因設置
    或管理有欠缺所致而言。最高法院94年度台上字第1350號判
    決參照。
  2.經查：
    系爭車禍發生於95年6月6日，上訴人因而受傷，自當日起
      即知有損害。車禍後同年度上訴人申請臺北市車輛行車事
      故肇事委員會鑑定肇事責任歸屬，該會鑑定後，上訴人又
      申請覆議。鑑定內容摘要如下：
      (1)臺北市車輛行車事故鑑定委員會95年8月24日作成鑑定
        意見書(下稱鑑定書)載：「伍、肇事分析：一、駕駛行
        為(四)..參照警方道路交通事故現場圖所示該迴轉道寬約
        為22公尺，並未劃設交通標線…三、路權歸屬(二)腳踏車
        在未劃設交通標線道路行駛時，應靠邊行駛，避免發生
        事故」等語，有該會鑑定書可稽(原審卷第15頁)。
      (2)臺北市車輛行車事故鑑定覆議委員會於95年9月25日作
        成覆議鑑定意見書(下稱覆議書)載：「伍、肇事分析…
        三、路權歸屬(二)經勘查現場肇事處迴轉道無標誌、標線
        、號誌，慢車在未劃設慢車道之道路，應靠右側路邊行
        駛…」等語，亦有該覆議書附卷可憑（原審卷第18頁）
        。
      以上之鑑定書、覆議書均已載明系爭車禍地點並未劃設交
      通標誌、標線。
    上訴人於97年5月5日向被上訴人提出國家賠償請求書(下
      稱國賠償請求書)，內載：「本人於2006年6月6日…發生
      交通事故，事發現場無任何車輛分向線，亦無方向指引線
      ( 道路交通事故現場圖可證)，此案經車輛事故鑑定委員
      會鑑定，…事發現場無任何車輛分向線，亦無方向指引
      線(事過快二年，再經過時，現場已有劃分向線及指引線)
      …事發現場無任何的警告標示語提示駕駛人不可右轉，
      或禁止進入。事發現場明顯有設施不當及管理上有所缺失
      ，致本人…，發生交通事故。…」有該國賠請求書附卷足
      稽(原審卷第100頁)。
    綜上所述，上訴人於95年6月6日發生系爭車禍而受有損害
      ，事故現場之交通設施已有道路交通事故現場圖(原審卷
      第19頁)及上開鑑定書、覆議書可據。而該等鑑定、覆議
      均由上訴人聲請，業經上訴人供明於卷，由上開現場圖、
      鑑定書、覆議書均已明載事故現場交通標誌、標線之狀況
      ，詳前所述，上訴人應已知悉事故現場無劃設交通標線、
      標誌。於向被上訴人提出國賠請求書，亦本於上揭現場圖
      、鑑定書及覆議書，明白揭櫫設置、管理之缺失，均詳前
      述，堪認上訴人最遲於97年5月5日即已明知損害事實及國
      家賠償責任之原因事實。又被上訴人於97年5月5日向被上
      訴人為國家賠償之請求，業如前述，時效應中斷，惟同年
      10 月27日被上訴人以北市交工設字第09734540200號函拒
      絕上訴人國家賠償之請求，有該函附卷可據(原審卷第11
      頁)，上訴人未於拒絕其請求後，依上揭民法規定起訴，
      原中斷之時效，視為不中斷，其遲至已逾二年後之99年5
      月17日始提起本件訴訟，已罹於時效。被上訴人為時效之
      抗辯，洵非無據。
    上訴人主張於起訴前才發現肇事現場，有交通標線、標誌
      之欠缺云云。惟上訴人於97年間向上開肇事駕駛人陳良梗
      請求賠償，經原法院於97年3月12日以97年度北簡字第
      6421 號判決在案，有原法院宣示判決筆錄附卷可憑（原
      審卷第68至70頁），該判決亦援引道路交通事故現場圖為
      證(原審卷第68頁背面倒數第6行)，益證上訴人亦以事故
      路段之交通標誌、標線之設置、管理有欠缺為訴求之一。
      則上訴人主張遲至99年5月17日起訴前才得知系爭事故地
      點有「未設置迴轉道標誌」之情形，即非可取。
    又事故地點係市區道路，屬公共場所，該處道路標誌、標
      線情形亦屬公開，處於不特定人均能隨時共見之狀態，上
      訴人行經該處發生系爭車禍，並已對肇事者陳良梗請求賠
      償，則事故地點之道路設施情形，上訴人理應有所注意及
      觀察。而本件99年5月間起訴時，相距系爭車禍時已近四
      年，系爭車禍地點之道路標誌、標線、號誌設置情形有可
      能與事故當時不同，此由上訴人於上揭國賠請求書強調於
      事故二年後，現場已設置交通標線、標誌，可窺一斑，顯
      見上訴人對於事故現場之交通設施之設置、管理有無缺失
      ，一再關注，則上訴人主張遲至99年5月才「發現」系爭
      事故地點並未設置迴轉道標誌云云，洵屬無稽。上訴人另
      提出被上訴人99年9月13日函(本院卷第17頁)載：旨案地
      點標誌設置時間，因年代久遠，已無法查知。另查本處於
      95年12月26日(竣工圖日期)更新新生北路一段南往北方向
      之迴轉道(一)標誌。而謂發現新事證，並舉出檔案法、道
      路交通標誌標線號誌設置規則、公路基本資料登記管理要
      點、公路修建養護管理規則、市區道路及附屬工程設計標
      準、以及現場照片為證云云(本院卷第59頁)，惟除現場照
      片外，其餘法律、行政規則、行政命令均屬條文抽象規定
      ，與新事證無關，而現場照片亦在證明事故地點欠缺交通
      標線、標誌之設置，與前述上訴人主張設置、管理欠缺及
      公務員怠於職務之事由相同，並非新事實、新證據，此部
      分之主張，尚不足為上訴人有利認定，從而上訴人主張因
      發現新事證時效未消滅云云，洵非有據。
    上開被上訴人拒絕國家賠償函記載：「…二、(二)1.…本處
      於迴轉道入口前設有『迴轉道』標誌告示用路人，由南往
      北行至該路段僅能迴轉往南，標誌設施完整並無障礙物遮
      蔽，足資用路人辨識遵行…。(四)本處於該址入口處已設置
      『迴轉道』標誌，台端所稱旨揭地點未設置任何警告標示
      提示駕駛人不可右轉或禁止進入要求國家賠償，與事故原
      因顯無因果關係。…」等語，上訴人認為內容不實，有違
      誠信云云。惟上訴人於95年間應即知悉系爭車禍地點並無
      標誌、標線、號誌等情如前述，則上訴人倘認為該函文內
      容與事實不符，即應於六個月內提起訴訟，以免時效視為
      不中斷。惟上訴人並未於六個月內起訴，參以首開國家賠
      償法第5條適用民法第130條規定，時效視為不中斷，上訴
      人遲至99年5月17日具狀提起本件訴訟，已逾國家賠償法
      第8條所規定之二年時效期間。
    至於上訴人主張本件應適用國家賠償法第8條第1項之五年
      時效期間云云，惟上訴人自知有損害時起，既已逾越二年
      時效期間，業述於前，依法即無該條所定五年時效期間之
      適用，上訴人此部分之主張，亦非有理。
  3.綜上，本件上訴人之請求權已罹於時效，被上訴人為時效抗
    辯拒絕給付，為有理由。
(二)、關於爭點二部分：本件被上訴人之時效抗辯有理由，則事故
    發生時系爭路段有關迴轉道標誌，設置或管理有無缺失，以
    及與上訴人之損害間有無因果關係等情，均無探究必要，附
    予說明。
四、綜上所述，被上訴人時效抗辯可採，從而上訴人主張依國家
    賠償法第2條第2項後段、第3條第1項請求賠償，不應准許。
    其假執行之聲請失所附麗，併駁回之。原審為上訴人敗訴之
    判決，及駁回其假執行之聲請，並無不合。上訴意旨指摘原
    判決不當，求予廢棄改判，為無理由。又上訴人擴張、追加
    請求賠償部分，亦罹時效，應併駁回，此部分之假執行聲請
    ，亦失所據併予駁回。
五、本件判決之基礎已臻明確，兩造其餘攻擊防禦方法及主張舉
    證，於判決結果不生影響，無一一審究之必要，附此敘明。
六、據上論結，本件上訴、擴張及追加之訴均無理由，依民事訴
    訟法第449條第1項、第78條，判決如主文。
中    華    民    國    99    年    12    月    14    日
                    民事第十四庭
                        審判長法  官  林金村
                              法  官  陳秀貞
                              法  官  周祖民
正本係照原本作成。
如不服本判決，應於收受送達後20日內向本院提出上訴書狀，其
未表明上訴理由者，應於提出上訴後20日內向本院補提理由書狀
（均須按他造當事人之人數附繕本）上訴時應提出委任律師或具
有律師資格之人之委任狀；委任有律師資格者，另應附具律師資
格證書及釋明委任人與受任人有民事訴訟法第466條之1第1項但
書或第2項（詳附註）所定關係之釋明文書影本。如委任律師提
起上訴者，應一併繳納上訴審裁判費。
中    華    民    國    99    年    12    月    14    日
                              書記官  蕭進忠
附註：
民事訴訟法第466條之1（第1項、第2項）：
對於第二審判決上訴，上訴人應委任律師為訴訟代理人。但上訴
人或其他法定代理人具有律師資格者，不在此限。
上訴人之配偶、三親等內之血親、二親等內之姻親，或上訴人為
法人、中央或地方機關時，其所屬專任人員具有律師資格並經法
院認為適當者，亦得為第三審訴訟代理人。

司法院資訊處製作；財團法人民間司法改革基金會備份。
